【裁判字號】    90,上重訴,15
【裁判日期】    900627
【裁判案由】    懲治盜匪條例
【裁判全文】
臺灣高等法院臺中分院刑事判決                      九十年度上重訴字第一五號
      上  訴  人
      即  被  告  甲  ○  ○
      選任辯護人  黃  佩  韻
右上訴人因懲治盜匪條例案件，不服臺灣彰化地方法院九十年度重訴字第六號中華民
國九十年四月三十日第一審判決（起訴案號：臺灣彰化地方法院檢察署九十年度偵字
第一四四八號），提起上訴，本院判決如左：
      主  文
原判決撤銷。
甲○○共同強劫而故意殺人，處死刑，褫奪公權終身。
扣案之透明膠帶貳截沒收。
盜匪所得財物新台幣伍萬壹仟捌佰元、印章壹枚及髮夾壹個發還被害人之繼承人。
      事  實
一、甲○○係香港人，自民國（下同）八十九年六月間起至同年八月間止，受僱於李
    玉芳（香港人）所經營位在彰化縣社頭鄉○○村○○路○段三五三號之皇上皇燒
    臘快餐店擔任師工作，離職後因長期缺錢，竟與甫於九十年二月十四日返台之
    許偉業（五十一年三月二日生，香港人，已逃回香港，現通緝中）共同基於強劫
    李玉芳財物之犯意聯絡，先由許偉業於九十年二月十七日上午十時許，向位於台
    中市○○路○段四四六號之天美汽車租賃公司租用車號ＨＨ─四五六九號銀色自
    用小客車作為代步工具，同日下午二時許，再由甲○○約不知情的店內員工蕭閔
    中喝茶，藉以瞭解店內情形及李玉芳之財務狀況，至傍晚六時二十分許，甲○○
    、許偉業二人相約於台中市○村路會合，駕乘上開自用小客車前往皇上皇燒臘快
    餐店，途中由許偉業下車在臺中市○○路○段二十三號振宇五金行購買作案用之
    透明膠帶一捲及布質手套二雙，於晚上八時前到達該店附近。二人候至晚上八時
    十五分許該店打烊時，見店內員工均離去後，始由甲○○敲門帶許偉業進入該店
    。進入後先與李玉芳聊天，未久甲○○見機將鐵捲門放下。二人戴上手套，並隨
    即用膠帶將李玉芳綑綁，脅迫李玉芳告知店內錢財之放置處。李玉芳堅不透露，
    甲○○即自李玉芳身上取得鑰匙上二樓房間內搜到置放現金的盒子後下樓，二人
    再將李玉芳強抬至二樓房間，脅迫李玉芳供出其他錢財之下落。詎李玉芳非但不
    肯吐露，且反抗更劇，引起甲○○及許偉業之不滿，竟共同基於殺害李玉芳之犯
    意聯絡，由許偉業取店內之電線多條，並由甲○○壓住李玉芳雙腿，二人將電線
    纏住李玉芳口部及頸部，致使李玉芳呼吸困難窒息而死。李玉芳死後，許偉業留
    在二樓善後，甲○○則至其他地方持續搜刮財物，二人共盜得款項新台幣（下同
    ）十二萬餘元及李玉芳所有印章一枚及髮夾一個之後離去，每人平分得六萬餘元
    各自花用。嗣於翌日凌晨零時五十分許，因店內爐火無人關閉，引發大量濃煙。
    消防隊破門進入店內關火並清理現場時，發現李玉芳為棉被、枕頭覆蓋，死於二
    樓房間床上，隨即通知警方處理。警方旋於當晚十時三十分許循線在台中縣大里
    市○○路與中興路口將甲○○逮捕，並起出花用剩餘之贓款五萬一千八百元及丟
    棄於台中市○○路四十三號前水溝內之印章一枚及髮夾一個。
二、案經彰化縣警察局田中分局報請臺灣彰化地方法院檢察署檢察官偵查起訴。
      理  由
一、訊據被告甲○○固坦承有於右揭時地綑綁李玉芳及強劫財物之犯罪事實，惟矢口
    否認有殺人之犯意，辯稱：被告不知許偉業用電線纏住被害人李玉芳口部及頸部
    致死，當時被害人仍活著，被告即下樓，被告有告知許偉業不能殺害被害人云云
    。然查，被告於犯案前探詢被害人之財務狀況及由許偉業租車代步之經過，業據
    證人蕭閔中於偵查中，證人即天美汽車租賃公司負責人洪一雄在警訊中證述明確
    ，並有被告犯案取得之錢財所花餘之贓款五萬一千八百元、李玉芳印章一枚、髮
    夾一個、使用過之膠帶二截、李玉芳頸上之電線一包扣案足憑；雖被告辯稱無殺
    人犯意云云，惟被告於偵、審理中對於許偉業用電線纏繞李玉芳頸部時，渠有在
    場壓住李玉芳之腿部，方便許偉業綑綁李玉芳脖子，至其無法反抗等情，業已供
    承：「‧‧‧就由許偉業將她（指被害人李玉芳）按在床上，我找尋提款卡，結
    果找不到，我們就準備走了，就用膠布再將她的手跟腳綁緊，她就一直反抗，當
    時我壓住腿部，許偉業壓住脖子，並用電線綁住她脖子，直到她未再反抗我們離
    開，我先下樓打開櫃台抽屜發現裡面有幾張壹佰元及銅板‧‧‧」、「‧‧後來
    我們準備要走了，就拿一條電線將她的脖子綁住（我也忘了還有綁何處），最主
    要是不要讓她逃走，即將她綁緊，我們以為她暈倒了就要走了，在櫃台上又發現
    有銅板所以又拿走了」等語（九十年二月十九日警訊筆錄、偵查卷第十五頁反面
    、原審卷第七頁正、反面），且於偵訊中亦陳稱許偉業綑綁被害人時並無阻止等
    語（偵查卷第十七頁反面），衡情被告壓住被害人腿部，並由許偉業以電線將被
    害人脖子勒緊當時，被害人因痛苦必極力掙扎，被告明知以此方式將人之脖子勒
    緊必將致人於死亡之結果，仍與許偉業共同制服被害人，並由許偉業將被害人勒
    斃，被告顯有參與殺害被害人之行為，並對李玉芳死亡之結果有預見，被告又焉
    能辯稱不知情。是被告上開供稱以為被害人不動僅係暈倒，另被告辯護人為被告
    辯以：許偉業不知由何處取來之電線綑綁李玉芳身體，被告即讓許偉業留在二樓
    繼續綑綁李玉芳，自己則先下樓搜刮財物，並告訴許偉業不要綁太緊，被告並不
    知事後許偉業用力過猛而將李玉芳勒死，被告並無殺人之故意云云，核與上開事
    證不符，不足採信。又本件被害人李玉芳確因遭勒頸，導致窒息死亡，亦經台灣
    彰化地方法院檢察署檢察官督同法醫、檢驗員相驗屬實，製有驗斷書、相驗屍體
    證明書、勘驗筆錄附卷可稽，是被害人李玉芳之死亡與被告及共犯許偉業二人之
    纏頸行為有相當因果關係，故被告前開所辯顯係事後卸責之詞，不足採信，本件
    事證明確，被告強劫殺人犯行堪予認定。是被告辯護人聲請本件俟共犯許偉業通
    緝到案後，再行審理本案，即無必要，附此敘明。
二、被告實施強，並於強中殺人，其所為核係犯懲治盜匪條例第二條第一項第六
    款之強劫殺人罪。其與許偉業間就前開犯行，互有犯意聯絡及行為分擔，均為共
    同正犯。原審予被告論罪科刑，固非無見，惟被告與許偉業為本件犯行之初，僅
    先至五金行購買預備作案用之透明膠帶及布質手套二雙，嗣再藉故進入被害人住
    處強劫，被告二人共同強劫李玉芳之初應無共同殺害被害人之犯意，否則被告等
    儘可預備刀械或其他攻擊性武器前往且被告二人係因被害人不肯吐露藏放錢財地
    點，始持犯案現場之電線將被害人勒斃，是其殺人之犯意應係起於強劫過程中乃
    原審認被告伍鴻均與許偉業於至被害人處強劫前即有殺人滅口之犯意聯絡，即有
    未當。被告上訴意旨否認有殺人故意，雖無足取，然原判決既有上開可議，即應
    由本院撤銷改判。爰審酌被告不思上進，竟因一時貪欲，不顧同鄉及僱主情誼，
    竟萌生強劫之犯意，並於強過程中殺人手段兇殘，泯滅人性等一切情狀，處如
    主文第二項所示之刑，並諭知褫奪公權終身，以示懲儆。扣案之透明膠帶二截，
    係被告與共犯所有供犯罪所用之物，業據其述明，應予宣告沒收。另被告與許偉
    業強劫被害人所得財物據被告稱係十二萬餘元，並稱已由二人平均分配每人分得
    六萬餘元，被告伍鴻均並稱將所分得之財物花費於購買衣物、打電動玩具及洗三
    溫暖，共計花費一萬餘元，被查獲時身上有二萬六千八百元連同犯案後交給其妻
    之二萬五千元、共計五萬一千八百元等語（警卷一頁反面，偵查卷十八頁）則此
    扣案之現金五萬一千八百元即係被告強劫被害人所得尚存之財物，及被害人所有
    印章一枚、髮夾一個，皆應發還被害人，因被害人已死亡，依法諭知發還予被害
    人之繼承人。又本件共犯許偉業係因缺錢花用與被告起意強劫被害人，經被告供
    承在卷，則許偉業所分得強劫被害人之現金六萬餘元，應認已被花用淨盡，爰不
    另諭知發還被害人之繼承人，併此敘明。
三、據上論斷，應依刑事訴訟法第三百六十九條第一項前段、第三百六十四條、第二
    百九十九條第一項前段、懲治盜匪條例第二條第一項第六款、第七條第一項、第
    八條，刑法第二十八條、第三十七條第一項、第三十八條第一項第二款，判決如
    主文。
本案經檢察官乙○○到庭執行職務。
中      華      民      國     九十      年      六       月   二十七   日
                                 臺灣高等法院臺中分院刑事第二庭
                                       審判長法  官  羅  禮  政
                                             法  官  蔡  聰  明
                                             法  官  陳  欣  安
右正本證明與原本無異。
如不服本判決應於收受送達後十日內向本院提出上訴書狀，其未述上訴之理由者並
得於提起上訴後十日內向本院補提理由書（均須按他造當事人之人數附繕本）。
                                             書記官  紀  美  鈺
中      華      民      國     九十      年      六       月   二十八   日
懲治盜匪條例第二條第一項第六款：
有左列行為之一者，處死刑：
六、強劫而故意殺人或使人受重傷者。
懲治盜匪條例第七條:
盜匪所得之財物，應發還被害人。
因前項財物變得之財產利益，除應抵償被害人者外，得沒收之。
懲治盜匪條例第八條：
刑法總則及刑法分則第一百六十七條，第三百四十七條第五項之規定，於盜匪案件仍
適用之。
                                                                        Ｆ


司法院資訊處製作；財團法人民間司法改革基金會備份。
